臺灣高等法院民事判決　　　　　　　　　 94年度上字第589號
上　訴　人　丁○○
訴訟代理人　陳建宏律師
被上訴人　　乙○○
　　　　　　甲○○
共　　　同
訴訟代理人　游孟輝律師
上列當事人間請求返還無權占有土地事件，上訴人對於中華民國
94年4 月11日臺灣板橋地方法院92年度訴字第1932號第一審判決
提起上訴，本院於95年12月26日言詞辯論終結，判決如下：
    主  文
上訴駁回。
第二審訴訟費用由上訴人負擔。
    事實及理由
一、被上訴人起訴主張：被上訴人與上訴人均係坐落於台北縣新
    莊市○○段第923 地號土地（下稱系爭土地）之共有人，被
    上訴人乙○○、甲○○應有部分依序為43/1000 、53/1000
    ，詎上訴人未經其他共有人全體同意，擅自於系爭土地上興
    建如附圖所示1 樓Ａ部分面積0.04平方公尺、Ｂ部分面積
    3.79平方公尺，及2 樓Ａ部分面積14.59 平方公尺、Ｂ部分
    面積19.22 平方公尺之2 層樓建物（下稱系爭增建物，系爭
    增建物所占用之土地下稱系爭占用土地）。其中如附圖所示
    1 樓Ａ部分面積0.04平方公尺部分之建物，並經上訴人出租
    予葉仁富營業使用中，上訴人係屬無權占用系爭土地，使被
    上訴人及其他共有人全體受有損害。且系爭增建物所占用之
    土地係屬法定空地，依建築法令規定，不得於其上興建建築
    改良物。上訴人所有系爭增建物係無權占有系爭土地，爰依
    民法第767 條前段、第821 條但書規定，提起本件訴訟等語
    。並聲明：（一）上訴人應將坐落系爭土地上如附圖所示1
    樓Ａ部分面積0.04平方公尺、Ｂ部分面積3.79平方公尺及2
    樓Ａ部分面積14.59平方公尺、Ｂ部分面積19.22平方公尺之
    系爭增建物拆除，並將系爭占用土地返還與被上訴人及其他
    共有人全體。並陳明願供擔保，請准宣告假執行。
二、上訴人則以：系爭增建物並非上訴人所興建，而係上訴人於
    民國（下同）86年間，向訴外人丙○○購買同地號土地上之
    門牌號碼新莊市○○路641 號房屋時，即已存在，且係丙○
    ○所興建，又丙○○所為此項增建，乃本於出售時建商即約
    定1 樓空地由1 樓住戶使用，為全體共有人所同意，本此約
    定，丙○○自有權為此增建，且興建當時，包括被上訴人在
    內之其他土地共有人均明知，復未為任何反對之意思表示，
    甚至其他同排住戶亦於同時期一起增建，被上訴人分別所有
    之幸福路645 號2、4樓，亦有增建之情形，近10年均相安無
    事，故上訴人向丙○○買受系爭增建物，係繼受丙○○之權
    利，屬有權占有系爭占用土地，而無需另外取得被上訴人之
    同意。被上訴人之說辭無非挾怨報復，並非真實，此由被上
    訴人乙○○前曾對上訴人提起同一訴訟（原法院92年度訴字
    第776 號），經上訴人探詢後，其以「本件二造間業已達成
    和解」為由，撤回該訴訟益明。又系爭增建物縱係違章建築
    ，是否違反建築法規，事涉行政機關之處置，而與私人間之
    權利義務行使無關。且系爭增建物亦有編列稅籍，核稅10年
    以上，故系爭增建物是否為違章建築，與被上訴人主張之請
    求權不具關聯性。況系爭占用土地，緊鄰上訴人房屋，上訴
    人係以騎樓之方式使用，未妨礙其他共有人之通行。是被上
    訴人在系爭增建物存在10數年之後，突然在上訴人買受數年
    之後主張上訴人無權占用，並要求拆屋還地，對被上訴人及
    其他共有人而言，並無實質利益可言，反使上訴人遭逢經濟
    上（買受之價金）及使用上（房屋完整性）之損害，足認被
    上訴人行使共有人之所有權，純係以損害上訴人為唯一目的
    ，違反民法第148 條規定之誠實信用原則等語，資為抗辯。
三、原審判決上訴人應將坐落系爭土地上，如附圖所示1 樓Ａ部
    分面積0.04平方公尺、Ｂ部分面積3.79平方公尺及2 樓Ａ部
    分面積14.59 平方公尺、Ｂ部分面積19.22 平方公尺之建物
    拆除，並將該土地騰空遷讓返還與被上訴人及其他共有人全
    體，上訴人不服，提起上訴，並聲明：（一）原判決不利於
    上訴人部分廢棄。（二）上開廢棄部分，被上訴人在第一審
    之訴駁回。被上訴人則答辯聲明：上訴駁回。
四、兩造不爭執之事實（見本院95年9 月7 日準備程序筆錄）：
（一）上訴人於86年間向訴外人丙○○買受門牌號碼台北縣新莊
      市○○路641 號1、2樓建物，及其坐落基地即台北縣新莊
      市○○段923 地號系爭土地之應有部分53/1000 ，暨丙○
      ○於該土地供法定空地使用部分增建如附圖所示1 樓Ａ部
      分面積0.04平方公尺、Ｂ部分面積3.79平方公尺；2 樓Ａ
      部分面積14.59 平方公尺、Ｂ部分面積19.22 平方公尺之
      2 層樓系爭增建物。嗣將其中1 樓Ａ部分面積0.04平方公
      尺部分建物出租予葉仁富營業使用中。
（二）被上訴人乙○○、甲○○分別為門牌號碼台北縣新莊市○
      ○路645 號2 樓及4 樓建物，及其坐落基地即系爭台北縣
      新莊市○○段923 地號土地應有部分各43/1000、53/1000
      之所有權人，與上訴人均為系爭土地之共有人。
五、本件經本院依民事訴訟法第270 條之1 第1 項第3 款之規定
    ，與兩造整理並協議簡化爭點（見本院95年9 月7 日準備程
    序筆錄）為：
（一）上訴人所使用之系爭增建物，是否經其他共有人全體事前
      同意或事後默許，而為有權占有系爭占用土地？
（二）上訴人抗辯系爭增建物越界建築為被上訴人所明知，其10
      餘年來均無異議，依民法第796 條規定，不得再請求拆除
      ，是否有據？
（三）被上訴人主張上訴人買受系爭增建物，就系爭增建物有事
      實上之處分權，被上訴人得依民法第767 條、第821 條規
      定，請求上訴人拆除並返還系爭占用土地予全體共有人，
      是否有理？有無違反民法第148 條所定誠信原則？
六、茲就兩造之爭點分述如下：
（一）上訴人所使用之系爭增建物，是否經其他共有人全體事前
      同意或事後默許，而為有權占有系爭占用土地？
１、上訴人辯稱：丙○○興建系爭增建物曾得全體共有人同意，
    上訴人繼受丙○○之權利，得繼續占用系爭占用土地云云，
    惟遭被上訴人否認。經查：上訴人雖提出訴外人許濠益向建
    商購屋時之預定房屋買賣契約書及使用權同意書影本各1 件
    為證（見原審卷第36頁至第38頁），惟系爭土地之共有人計
    有王吳鳳嬌、許濠益、楊欽鴻、賴明文、湯乾青、湯乾松、
    陳劉華妹、李銘華、徐維君及上訴人、被上訴人等12人，有
    土地登記謄本影本1 件在卷可按（見原審卷第9 頁至第10頁
    背面），上訴人所提出之使用權同意書，僅許濠益1 人同意
    （見原審卷第37頁、第38頁），尚不足以證明全體共有人均
    同意上訴人使用系爭占用土地，故上訴人所為之辯解，不足
    採信。
２、上訴人又辯稱：丙○○興建系爭增建物時，被上訴人及其他
    土地共有人均為明知，而未為任何反對之意思表示，應係已
    默示同意云云。惟按單純之沈默，與默許同意之意思表示不
    同，對無權占有人之使用未加異議，僅單純沈默而未為制止
    者，並不生任何法律效果，亦非默許同意無權占有人繼續使
    用。經查：丙○○興建系爭增建物時，縱被上訴人及其他共
    有人未為反對或積極之排除行為，惟既無其他情事，得依社
    會觀念，間接推知其他共有人有為同意之表示，則此單純之
    沈默，仍不能據以認定被上訴人及其他共有人係默示同意丙
    ○○及上訴人繼續使用系爭占用土地。且無權占有之事實，
    不因時間經過長久，而足以推定有合法權源存在，是上訴人
    前開辯詞，不足採信。又部分共有人雖於其所購樓層有增建
    之行為，惟其等非法之增建，尚不足以據為丙○○興建系爭
    增建物，已得全體共有人默示同意之依據。至被上訴人乙○
    ○於前案訴訟固以「兩造業已和解」為由，撤回其訴，為兩
    造所不爭執，惟事後之和解與事前之同意，在法律上之意義
    及效果均有不同，且此亦不足以認定被上訴人已得乙○○以
    外之其他共有人之同意。
３、從而，既無證據足以證明丙○○興建系爭增建物於系爭占用
    土地上，已得全體共有人之同意，則上訴人占用系爭占用土
    地，自屬無權占有。
（二）上訴人抗辯系爭增建物越界建築為被上訴人所明知，其10
      餘年來均無異議，依民法第796 條規定，不得再請求拆除
      ，是否有據？
１、按土地所有權人建築房屋逾越疆界者，鄰地所有人如知其越
    界而不即提出異議，不得請求移去或變更其建築物。但得請
    求土地所有人，以相當之價額，購買越界部分之土地，如有
    損害，並得請求賠償，民法第796 條固定有明文。
２、惟查：本件上訴人係於86年間，向訴外人丙○○買受系爭土
    地應有部分53/1000 及丙○○於系爭土地上所增建之系爭增
    建物，而與被上訴人同為系爭占用土地之共有人之一，為兩
    造所不爭執（見事實及理由四、【一】），是上訴人與被上
    訴人之關係，與民法第796 條所規定之相鄰關係並不相同，
    不生相鄰土地越界建築之問題，即無民法第796 條規定之適
    用。況主張鄰地所有人知其越界而不即提出異議者，應就此
    項事實負舉證之責任（最高法院45年台上字第931 號判例意
    旨參照）。上訴人辯稱被上訴人知悉越界建築而不即提出異
    議，被上訴人否認有知悉情事，揆諸上開判例之旨，應由上
    訴人就主張之事實負舉證責任，惟上訴人並未舉證證明之，
    則上訴人主張應適用民法796 條規定，被上訴人有容忍義務
    云云，亦無可採。
（三）被上訴人主張上訴人買受系爭增建物，就系爭增建物有事
      實上之處分權，被上訴人得依民法第767 條、第821 條規
      定，請求上訴人拆除並返還系爭占用土地予全體共有人，
      是否有理？有無違反民法第148 條所定誠信原則？
１、經查：系爭增建物係屬違建，既無所有權之登記，亦無門牌
    之編列，其現狀為：如附圖所示1 樓Ａ部分面積0.04平方公
    尺與騎樓14.55 平方公尺，合併作為店面使用，由上訴人出
    租予他人經營「廣東粥」；1樓Ｂ部分面積3.79 平方公尺與
    騎樓15.43 平方公尺，合併作為店面使用，由上訴人出租予
    他人經營「客家小炒」；系爭增建物2 樓Ａ部分面積14.59
    平方公尺、Ｂ部分面積19.22 平方公尺，由上訴人作為客廳
    及佛堂使用，與上訴人所有之門牌號碼臺北縣新莊市○○路
    641 號2 樓相通連，而無獨立之出入口、水電錶及衛浴設施
    等情，經本院履勘現場，製有勘驗筆錄、拍攝現場照片數幀
    附卷可稽（見本院卷第89頁至第91頁、第94頁至第100頁）
    ，是系爭增建物2 樓部分，因使用上不具獨立性而成為641
    號2 樓之附屬物，由641 號2 樓所有權人即上訴人取得所有
    權；1 樓部分，具有使用上及經濟上之獨立性，屬獨立之建
    物，上訴人雖無所有權，惟其既係向原始起造人丙○○買受
    ，即取得事實上處分權，故上訴人對於系爭增建物1、2樓部
    分均有處分權。上訴人使用系爭增建物，既係無權占有各該
    坐落之基地即系爭占用土地，則被上訴人依據民法第767 條
    前段、中段、第821 條規定，請求上訴人將系爭增建物拆除
    ，將系爭占用土地返還與被上訴人及其他共有人全體，自屬
    有據。
２、按權利之行使，不得違反公共利益，或以損害他人為主要目
    的，為民法第148 條所明定。其主要意涵，在權利之行使，
    不論其權利屬於何種，皆應以不妨害社會秩序及公共利益為
    其正當之界限，其結果當適用於法律時，應依客觀標準，觀
    察一切具體情事，尤其綜合「權利人因權利行使所能取得之
    利益與其權利之行使對他人及整個社會國家可能予以之損失
    」，加以比較衡量，如可認為：外觀上徒具權利行使之形式
    ，而實質上違背於法律之根本精神，亦即與權利之社會的作
    用及其目的相背馳者，應解為係權利之濫用。必須注意者，
    民法第148 條所稱權利之行使，不得以損害他人為主要目的
    者，係指行使權利，專以損害他人為目的之情形而言，若為
    自己之利益而行使，縱於他人之利益不無損害，然既非以損
    害他人為主要目的，即無該條之適用。經查：本件被上訴人
    行使其所有權，與公共利益無關，而其排除上訴人之侵害行
    為，以回復系爭土地上開部分之全體占有，合計土地面積達
    33.81 平方公尺，以系爭土地公告現值為每平方公尺新台幣
    58,100計算，共有人可利用之價值尚非輕微；而上訴人本係
    無權占用系爭土地，應拆除之部分係屬增建物，原不影響其
    原有建物之結構，且系爭增建物1 層樓占用系爭土地部分，
    僅有3.83平方公尺，1 樓係作為店面出租，2 樓係作為客廳
    、佛堂使用，是此拆除行為，容或使上訴人空間縮減，使用
    不便，然終對上訴人目前營業或生活機能影響非鉅，是將被
    上訴人因行使權利所能取得之利益，與上訴人因其權利行使
    所受之損失相衡之下，難認被上訴人行使此權利係以損害上
    訴人為主要目的，應無權利濫用，是上訴人上開主張，委無
    足採。
七、綜上所述，被上訴人依據民法第767 條前段、中段及第821
    條之規定，請求上訴人將如附圖所示1 樓Ａ部分面積0.04平
    方公尺、Ｂ部分面積3.79平方公尺及2樓Ａ部分面積14.59平
    方公尺、Ｂ部分面積19.22 平方公尺之系爭增建物拆除，將
    系爭占用土地返還與被上訴人及其他共有人全體，於法有據
    ，應予准許。原審為上訴人敗訴之判決，並無不合。上訴意
    旨指摘原判決不當，求予廢棄改判，為無理由，應予駁回。
八、本件因事證已臻明確，兩造其餘爭點及攻擊、防禦方法暨所
    為之立證，與判決之結果不生影響，無庸再逐一予以論究，
    併予敘明。
據上論結，本件上訴為無理由，依民事訴訟法第449 條第1 項、
第78條，判決如主文。
中　　華　　民　　國　　96　　年　　1 　　月　　9 　　日
  　                民事第四庭
                        審判長法  官  張劍男
                              法  官  郭松濤
                              法  官  丁蓓蓓
正本係照原本作成。
如不服本判決，應於收受送達後20日內向本院提出上訴書狀，其
未表明上訴理由者，應於提出上訴後20日內向本院補提理由書狀
（均須按他造當事人之人數附繕本）上訴時應提出委任律師或具
有律師資格之人之委任狀；委任有律師資格者，另應附具律師資
格證書及釋明委任人與受任人有民事訴訟法第466條之1第1項但
書或第2項（詳附註）所定關係之釋明文書影本。
中　　華　　民　　國　　96　　年　　1 　　月　　10　　日
　　　　　　　　　　　　　　　書記官  張淑芬
附註：
民事訴訟法第466條之1（第1項、第2項）：
對於第二審判決上訴，上訴人應委任律師為訴訟代理人。但上訴
人或其他法定代理人具有律師資格者，不在此限。
上訴人之配偶、三親等內之血親、二親等內之姻親，或上訴人為
法人、中央或地方機關時，其所屬專任人員具有律師資格並經法
院認為適當者，亦得為第三審訴訟代理人。
